【裁判字號】    91,上易,118
【裁判日期】    921217
【裁判案由】    確認派下權存在
【裁判全文】
臺灣高等法院臺中分院民事判決      九十一年度上易字第一一八號
      上  訴  人  丁○○
      被  上訴人  戊  ○
                  丙○○
                  乙○○
                  甲○○
右當事人間請求確認派下權存在事件，上訴人對於中華民國九十一年三月八日臺灣彰
化地方法院九十年度訴字第二三四號第一審判決提起上訴，本院於九十二年十二月三
日言詞辯論終結，判決如下：
      主      文
上訴駁回。
第二審訴訟費用由上訴人負擔。
      事實及理由
一、本件經本院審理結果，認第一審判決此部分認事用法均無不當，應予維持，並引
    用第一審判決書記載之事實、證據及理由。
二、上訴人上訴意旨略以：(一)原審判決以被上訴人所提出之祭祀公業蕭巡所有彰化縣
    社頭鄉○○段三五七地號土地，地號台帳，其上記載管理人為「蕭石」，而「蕭
    石」即被上訴人之先祖「蕭明石」。被上訴人之先祖既曾擔任管理人，因認被上
    訴人即係祭祀公業蕭巡之派下員；惟被上訴人並未舉證證明渠等先祖「蕭明石」
    與土地台帳上之管理人「蕭石」為同一人。何況祭祀公業土地管理人並不一定為
    派下員。故原判決以此認定被上訴人為祭祀公業蕭巡派下員自有違認。(二)原審以
    上訴人之先祖蕭添福於昭和年間尚須與被上訴人之先人訂立和解契約書，而認祭
    祀公業蕭巡非由蕭添福單獨設立，縱認該和解書屬實，但揆諸該和解書之內容「
    員林郡社頭三五七建物敷地，就原被告之共有要確認當作共有，照原來共同使用
    。但公廳就被告蕭添福單獨所有確認之」，依常理及民間慣例，公廳通常為宗族
    祭祀祖先之處所，更何是已設立祭祀公業之宗族，公廳更是全體派下員之所有，
    苟當時被上訴人之先人確為設於三五七番地祭祀公業蕭巡之派下員，公廳當為全
    體派下員之所有，豈會將其歸派下員一人單獨所有，足見被上訴人之先人確非祭
    祀公業之派下員。爰請求將原判決撤銷，駁回被上訴人在第一審之訴云云。被上
    訴人答辯意旨略以：根據卷附日據時代戶籍謄本之記載，被上訴人等之先祖蕭明
    石之居所地係設於「彰化廳武西堡張厝庄三百五十七番地」，亦即居住於系爭祭
    祀公業所有坐落：彰化縣社頭鄉○○段第三五七號土地上；蓋日據時代乃以所住
    房屋基地之番號為住所地門牌號碼。而蕭明石前揭所住村落，自古以來就叫做「
    丙郎庄」或「丙庄」，此有彰化縣社頭鄉戶政事務所函在卷之可稽。又依據卷
    附之日據時代土地台帳所載：系爭祭祀公業蕭巡之首任管理人係居於「丙郎庄」
    之「蕭石」。上述戶政事務所覆函稱：日據時代「張厝」並無「蕭石」之設籍資
    料。故土地台帳之「蕭石」與戶籍資料上之「蕭明石」應為同一人。被上訴人等
    既為系爭祭祀公業管理人「蕭石」之後代，應為該祭祀公業之派下員，原判決為
    此認定自無違誤。為此請求駁回上訴人之訴等語。
三、按有派下之祭祀公業，通常以選任派下當管理人為原則（見台灣民事習慣調查報
    告第七三二頁）。祭祀公業既係以享祀者之子孫共同設立，並以派下任管理人為
    常態。本件被上訴人倘能舉證證明為祭祀公業蕭巡管理人之子孫，即得認其為該
    祭祀公業之派下，依舉證責任之分配原則，上訴人如主張該祭祀公業為上訴人祖
    先單獨設立，且該祭祀公業管理人並非由派下擔任，即應就此事實負舉證責任。
    經查被上訴人戊○為蕭大岸之子，被上訴人丙○○、乙○○、甲○○為蕭振定之
    子，蕭大岸及蕭振定均為蕭茂德之子，而蕭茂德復為蕭明石之子。再蕭明石生前
    之住所地為「彰化廳武西堡張厝庄三百五十七番地」。有被上訴人所提出附於原
    審卷之戶籍謄本可稽。按日據時代戶籍法第十條第一項規定：「戶籍以地番號順
    序裝成冊作成戶籍帳簿。」（見被上訴人提出附於本院卷之日據時代戶籍法）而
    彰化縣社頭鄉○○段第三五七地號土地為祭祀公業張巡所有，亦有被上訴人提出
    之土地清冊及土地台帳在原審卷可稽。故蕭明石之戶籍地即設於祭祀公業蕭巡所
    有三五七號土地上。依上開土地台帳記載：祭祀公業蕭巡之首任管理人係住於「
    丙郎庄」之「蕭石」。「蕭明石」與「蕭石」雖有一字之別；惟「丙郎庄」又名
    「丙爐庄」其位置即現今之社頭鄉○○村○○路及張厝二巷區域內，有彰化縣社
    頭鄉戶政事務所函附本院卷可稽。亦即被上訴人丙○○、乙○○現住地，被上訴
    人戊○原亦住於張厝二巷四八一號即上開張厝庄三五七號房屋，均有戶籍謄本在
    原審可稽。故「蕭明石」所住地原俚稱「丙朗庄」亦可認定。再日據時代「張厝
    庄」（即丙朗庄）並無「蕭石」設籍資料，有上開戶政事務所函可稽。以當時日
    人統治台灣之嚴謹，設若當時「丙朗庄」除蕭明石外，另有一位「蕭石」者，豈
    會遺漏戶籍登記？參諸前開戶籍資料所示：蕭明石係弘化三年十一月三日出生，
    明治三十九年三月八日去世。前開土地台帳記載：系爭祭祀公業於明治四十二年
    八月二十日管理人變更為蕭添福等事實。在在均足以證明祭祀公業蕭巡之管理人
    蕭石即被上訴人之先祖蕭明石。次查卷附由上訴人之先祖蕭添福與被上訴人之先
    祖蕭大岸、蕭振定於昭和年間所簽定之和解書固記載「員林郡社頭三五七建物敷
    地，就原、被告之共有要確認當作共有，照原來共同使用；但公廳就被告蕭添福
    單獨所有確認之。」按系爭三五七號建號土地所有權人係祭祀公業蕭巡，有上開
    土地清冊及土地台帳可稽，故上開和解書所載「確認為原被告共有」，自係指以
    派下員身分為公同共有，而共同使用。至於「公廳」雖確認為「蕭添福單獨所有
    」；惟兩造既稱為「公廳」顯係指祭拜兩造祖先所用之廳堂，至於確認為「蕭添
    福單獨所有」應係著眼使法律關係單純化歸蕭添福管理使用，自不足以為被上訴
    人非祭祀公業蕭巡派下員之證據。
四、從而，被上訴人既為祭祀公業蕭巡管理人蕭石即蕭明石之子孫，而上訴人迄未能
    舉證證明該祭祀公業為上訴人祖先單獨設立，且該祭祀公業管理人並非必由派下
    擔任。原審判決確認被上訴人丙○○、甲○○、乙○○、戊○與祭祀公業蕭巡間
    派下權存在即無違誤。上訴人仍執陳詞上訴為無理由，應予駁回。
五、本件判決基礎已臻明確，兩造其餘攻擊防禦方法及舉證，核與本件判決結果不生
    影響，爰不一一論述。
六、據上論結，上訴人之上訴為無理由，依民事訴訟法第四百六十三條、第四百四十
    九條第一項、第七十八條，判決如主文。
中      華      民      國    九十二    年     十二     月     十七     日
~B1民事第六庭審判長法  官  吳火川
~B2                法  官  饒鴻鵬
~B3                法  官  陳繼先
右為正本係照原本作成。
不得上訴。
~B                書記官  郭文華
中      華      民      國    九十二    年     十二     月    二十二    日
                                                                        Ｈ


司法院資訊處製作；財團法人民間司法改革基金會備份。
